【裁判字號】    98,聲判,105
【裁判日期】    981228
【裁判案由】    聲請交付審判
【裁判全文】
臺灣臺中地方法院刑事裁定             98年度聲判字第105號
聲  請  人  中租迪和股份有限公司
即告訴人
法定代理人  甲○○
代  理  人  謝伊婷律師
被      告  乙○○
上列聲請人因被告涉犯損害債權案件，不服臺灣高等法院臺中分
院檢察署檢察長中華民國98年11月25日98年度上聲議字第2341號
駁回再議之處分(臺灣臺中地方法院檢察署98年度偵緝字第2147
號)，聲請交付審判，本院裁定如下：
    主    文
聲請駁回。
    理    由
一、按告訴人不服上級法院檢察署檢察長或檢察總長認再議為無
    理由而駁回之處分者，得於接受處分書後10日內委任律師提
    出理由狀，向該管第一審法院聲請交付審判；法院認交付審
    判之聲請不合法或無理由者，應駁回之。刑事訴訟法第258
    條之1、第258條之3第2項前段分別定有明文。經查，本件聲
    請人即告訴人(下稱聲請人)中租迪和股份有限公司以被告乙
    ○○係達鈞企業有限公司(下稱達鈞公司)之負責人，因達鈞
    公司於民國96年11月28日向聲請人辦理原物料分期付款買賣
    ，並依動產擔保交易法之規定，設定達鈞公司向聲請人所購
    買之4臺射出成型機之動產抵押權予聲請人，被告並簽發達
    鈞公司為發票人之支票24紙予聲請人，用以分期償還買入上
    開機器之價金。其後，97年8月6日聲請人提示達鈞公司名義
    所簽發之支票不獲兌現，故依雙方之契約約定及動產擔保交
    易法第17條第2項後段、強制執行法第4條第1項第6款之規定
    ，聲請人於前揭支票退票時，即已取得執行名義。嗣聲請人
    於同年月12日，具狀向本院民事執行處聲請動產占有強制執
    行，並於同年9月17日，會同本院執行處承辦人員前往聲請
    人與達鈞公司約定之抵押物放置地即臺中縣龍井鄉○○村○
    ○○路○段292巷152號進行執行程序。詎被告竟於將受強制
    執行之際，擅自處分上開機器，致該日之執行無結果，因認
    被告涉有刑法第356條之損害債權罪嫌，而於98年5月11日向
    臺灣臺中地方法院檢察署檢察官提出告訴，嗣經該署檢察官
    於98年9月30日以98年度偵緝字第2147號為不起訴處分後，
    聲請人不服，聲請再議，經臺灣高等法院臺中分院檢察署檢
    察長於98年11月25日以98年度上聲議字第2341號認再議為無
    理由而駁回聲請人再議之聲請等情，有前開不起訴處分書、
    臺灣高等法院臺中分院檢察署處分書各1份附卷可稽，並經
    本院調閱上開偵查卷證查核屬實。而上開駁回再議處分書於
    98年12月1日送達聲請人，聲請人於98年12月9日委任謝伊婷
    律師為代理人提出刑事聲請交付審判理由狀，向本院聲請交
    付審判，亦有送達證書、刑事交付審判聲請狀及謝伊婷律師
    委任狀(均附於本院卷)可查；又聲請人公司所在地設於臺北
    縣，因此計算其聲請交付審判之期間時，須加計5日之在途
    期間，堪認聲請人係於法定期間內聲請交付審判，合先敘明
    。
二、本件聲請人就被告乙○○涉犯刑法損害債權罪嫌聲請交付審
    判，理由略以：
(一)按連帶債務人之財產為債權人債權之總擔保，故連帶債務人
    中之一人，於將受強制執行之際，如基於損害債權人債權之
    意圖而毀壞、處分或隱匿連帶債務人中任何一人之財產，縱
    該財產不屬為處分之債務人所有，亦應論以刑法第356條之
    損害債權罪，始與立法意旨相符。被告為達鈞公司所負債務
    之連帶債務人，於將受強制執行之際，處分連帶債務人達鈞
    公司之財產，自構成損害債權罪，原不起訴處分書及駁回再
    議處分書以被告非債務人為由，忽略被告連帶債務人之身分
    ，而為不起訴及駁回再議處分即有違誤。
(二)刑法第356條損害債權罪之刑罰乃自由刑，法人本無違犯該
    罪之犯罪能力，僅自然人得為該罪之犯罪主體，公司負責人
    利用公司名義對外舉債，並利用經營公司之機會，將公司財
    產挪用、脫產，以損害股東及債權人之情形，無非假藉公司
    名義為外殼，由負責人遂行淘空資產、脫免自身及公司債務
    之實，公司既無法自為脫產行為，則為該犯罪行為之人，應
    屬公司負責人。況依現行公司法一人以上即可組織公司，且
    已廢除公司資本額制度，法人雖有民法上權利能力，然實際
    上既無資力又無行為能力，現行交易莫不要求負責人或具資
    力之人擔任保證人，以加強交易安全。倘依原駁回再議處分
    書僵化、拘泥之見解，公司負責人所為脫產行為得以非債務
    人為由脫免刑事責任，無異鼓勵設立公司舉債脫產，助長負
    責人之淘空行為，顯非事理之平。本件被告擔任負責人之達
    鈞公司，為一般中小企業，被告持股40％，其餘董事及股東
    楊徐芙蓉、楊秀玲、楊秀萍、楊明宗均與被告住所相同，顯
    為被告之配偶及親屬，可見達鈞公司營運均由被告所掌控，
    且被告亦擔任達鈞公司之保證人，對達鈞公司之財產狀況、
    所負債務知之甚詳，明知於達鈞公司退票後，聲請人可立即
    取回抵押物，竟處分該抵押標的物，致聲請人受有重大損害
    ，被告身為負責人及連帶保證人，所為已構成刑法第356條
    損害債權罪，為此聲請交付審判等語。
三、本院查：
(一)按刑事訴訟法第258條之1規定聲請人得向法院聲請交付審判
    ，係對於「檢察官不起訴或緩起訴裁量權」制衡之一種外部
    監督機制，法院僅就檢察官所為不起訴或緩起訴之處分是否
    正確加以審查，以防止檢察機關濫權，依此立法精神，同法
    第258條第3項規定，法院審查聲請交付審判案件時「得為必
    要之調查」，其調查證據之範圍，自應以偵查中曾顯現之證
    據為限；而同法第260條對於不起訴處分已確定或緩起訴處
    分期滿未經撤銷者得再行起訴之規定，其立法理由說明該條
    所謂不起訴處分已確定者，包括「聲請法院交付審判復經駁
    回者」之情形在內，是前述「得為必要之調查」，其調查證
    據範圍，更應以偵查中曾顯現之證據為限，不得就聲請人新
    提出之證據再為調查，亦不得蒐集偵查卷以外之證據，否則
    ，將與刑事訴訟法第260條之再行起訴規定，混淆不清，亦
    將使法院僭越檢察官之職權，而有回復「糾問制度」之虞；
    且法院裁定交付審判，即如同檢察官提起公訴使案件進入審
    判程序，是法院裁定交付審判之前提，必須偵查卷內所存證
    據已符合刑事訴訟法第251條第1項規定「足認被告有犯罪嫌
    疑」而檢察官應提起公訴之情形，亦即該案件已經跨越起訴
    門檻，否則，縱或法院對於檢察官所認定之基礎事實有不同
    之判斷，但如該案件仍須另行蒐證偵查始能判斷應否交付審
    判者，因交付審判審查制度並無如同再議救濟制度得為發回
    原檢察官續行偵查之設計，法院仍應依同法第258條之3第2
    項前段之規定，以聲請無理由而裁定駁回 (臺灣高等法院91
    年4月25日第1次刑庭庭長法律問題研究會議結論意旨參照)
    。
(二)次按告訴乃論之罪，其告訴應自得為告訴之人知悉犯人之時
    起，於6個月內為之；又告訴乃論之罪，其告訴已逾告訴期
    間者，應為不起訴處分，刑事訴訟法第237條第1項、第252
    條第5款分別定有明文。再依刑法第357條規定，同法第356
    條之損害債權罪，需告訴乃論。本件依聲請人告訴之意旨，
    其所訴情節依刑法第356條、第357條之規定，為告訴乃論之
    罪，自有告訴期間之適用，其之告訴自應自得為告訴之人知
    悉犯人之時起於6個月內為之，先予敘明。
(三)本件被告為達鈞公司之負責人，達鈞公司於96年11月28日向
    聲請人購買射出成型機，而辦理原物料分期付款買賣，並依
    動產擔保交易法之規定，就達鈞公司向聲請人購買之4臺射
    出成型機設定動產抵押權予聲請人，被告復簽發達鈞公司為
    發票人之支票24紙予聲請人，用以分期償還買入上開機器之
    價金。嗣97年8月6日聲請人提示達鈞公司名義所簽發之支票
    不獲兌現，故依雙方之契約約定及動產擔保交易法第17條第
    2項後段、強制執行法第4條第1項第6款之規定，聲請人於前
    揭支票退票時，即已取得執行名義，聲請人乃於同年月12日
    ，具狀向本院民事執行處聲請動產占有強制執行，並經本院
    民事執行處承辦人員排定於97年9月17日上午8時30分，會同
    前往聲請人與達鈞公司約定之抵押物放置地即臺中縣龍井鄉
    中和村中山二路1段292巷152號進行執行程序等情，此有聲
    請人提出之買賣契約書影本、經濟部工業局96年12月6日工
    中字第09605187990號函及檢附動產抵押設定契約書影本、
    97年8月12日動產占有強制執行聲請狀影本、本院97年8月25
    日中院彥民執97執五字第67554號執行命令影本(聲請人與達
    鈞公司間取回機器事件，訂於97年9月17日上午8時30分強制
    執行)各1份在卷可稽，並經本院調閱上開執行卷證確認無訛
    。惟依聲請人之告訴代理人吳志豪於98年5月26日偵訊時陳
    稱：我們公司人員李立偉 (即上開民事強制執行案件之聲請
    人代理人)會同法院執行人員到現場欲執行本件標的物時發
    現本件標的物不見了，李立偉後來有說被告當時有在場並且
    說他把東西賣掉了，但賣到哪裡去我們並不清楚等語 (見98
    年度偵字第12028號卷第15頁)，足見聲請人就其所指被告於
    將受強制執行之際，將上開動產擔保標的物擅自處分之犯行
    ，於97年9月17日強制執行當場已經知悉，而聲請人既已知
    悉所謂損害債權事實之發生，告訴期間已開始起算，其遲至
    98年5月11日始具狀向臺灣臺中地方法院檢察署提出告訴，
    顯已逾6月之告訴期間。
(四)綜上所述，臺灣臺中地方法院檢察署不起訴處分、臺灣高等
    法院臺中分院檢察署檢察長所為駁回聲請人再議之處分，其
    理由與本院所認雖有不同，然本案應為不起訴處分之結果，
    則並無二致，聲請人猶執陳詞，聲請交付審判，為無理由，
    應予駁回。
四、據上論斷，依刑事訴訟法第258條之3第2項前段，裁定如主
    文。
中    華    民    國    98    年    12    月    28    日
                  刑事第十七庭審判長法  官  陳玉聰
                                    法  官  洪挺梧
                                    法  官  簡芳潔
以上正本證明與原本無異。
不得抗告。
                                    書記官  呂苗澂
中    華    民    國    98    年    12    月    28    日

司法院資訊處製作；財團法人民間司法改革基金會備份。
